臺灣高等法院民事判決　　　　　　　　　 95年度上字第675號
上　訴　人　乙○○
訴訟代理人　陳德峰律師
被　上訴人　甲○○
上列當事人間請求返還不當得利事件，上訴人對於中華民國95年
7月12日臺灣板橋地方法院94年度訴字第1852號第一審判決提起
上訴，經本院於96年1月16日言詞辯論終結，判決如下：
    主  文
上訴駁回。
第二審訴訟費用新台幣貳萬陸仟柒佰肆拾伍元由上訴人負擔。
    事實及理由
一、本件被上訴人經合法通知，未於言詞辯論期日到場，核無民
    事訴訟法第386條所列各款情形，爰依上訴人之聲請，由其
    一造辯論而為判決。
二、上訴人起訴主張：其前以所有坐落台北縣三重市○○○段後
    埔小段18地號土地所有權應有部分1/6（下稱系爭18地號土
    地）設定新台幣（下同）1,000萬元之第1順位抵押權予訴外
    人沈朝伍，及設定450萬元之第2順位抵押權予訴外人郭立明
    ，因逾期未清償債務，致遭抵押權人聲請拍賣抵押物，由原
    法院以86年度執字第13443號實施強制執行。上訴人為避免
    系爭18地號土地遭拍賣，乃商請被上訴人以700萬元代為清
    償上開抵押債務，並塗銷上開抵押權設定登記，上訴人並同
    意返還1,000萬元予被上訴人。嗣因上訴人所有坐落台北縣
    三重市○○○段後埔小段46-2地號土地所有權應有部分5/
    108（下稱系爭分割前46-2地號土地）將由台北市政府捷運
    工程局（下稱捷運局）徵收一部分，預定徵收補償款為
    9,340,139元，為便於被上訴人領取該徵收補償費以抵償上
    訴人所欠上開債務，兩造乃於民國（下同）88年8月4日簽訂
    不動產買賣契約書（下稱系爭買賣契約），約定由被上訴人
    以1,000萬元（契約書上僅記載700萬元）承購系爭分割前
    46-2地號土地，而為保障被上訴人之權益，乃由上訴人提供
    系爭分割前46-2地號土地及系爭18地號土地，設定第1順位
    抵押權予被上訴人。嗣為辦理徵收，系爭分割前46-2地號土
    地分割為46-2地號土地（下稱分割後46-2地號土地）、同所
    46-4地號土地（下稱系爭46-4地號土地）及同所46-5地號土
    地（下稱系爭46-5地號土地），其中系爭46-5地號土地經捷
    運局徵收，並已由被上訴人領取補償費7,678,862元，而系
    爭46-4地號土地已移轉登記為被上訴人所有，另辦理系爭分
    割後46-2地號土地所有權移轉登記所需證件亦已交付予被上
    訴人，被上訴人隨時可辦理該土地所有權移轉登記，是上訴
    人所欠被上訴人上開1,000萬元債務業已消滅。詎被上訴人
    仍主張對上訴人有232萬元之本金債權，而聲請就系爭18地
    號土地實施強制執行，並由原法院以93年度執字第33101號
    受理在案，嗣系爭18地號土地經執行法院實施公開拍賣，由
    被上訴人以4,300,100元得標，執行法院並於94年9月14日作
    成分配表（下稱系爭分配表），而被上訴人則以第1順位抵
    押債權人受分配3,438,684元（含本金232萬元及利息1,118,
    684元），爰請求確認系爭分配表中被上訴人對上訴人之232
    萬元本金債權不存在等語。原審為上訴人一部勝訴，一部敗
    訴之判決，確認系爭分配表中被上訴人對上訴人232萬元之
    本金債權，於超過1,696,252元之範圍內不存在，並駁回上
    訴人其餘之訴。上訴人就其敗訴部分不服，提起上訴，聲明
    ：(一)原判決關於不利於上訴人部分廢棄。(二)上開廢棄部分，
    確認系爭分配表中被上訴人對上訴人之1,696,252元本金債
    權不存在。
三、被上訴人則以：上訴人前因委請被上訴人代為清償系爭18地
    號土地之抵押債務，經被上訴人以700萬元與抵押債權人達
    成債權折讓契約後，由被上訴人代為清償700萬元，並塗銷
    該抵押權設定登記，上訴人則同意返還1,000萬元予被上訴
    人。嗣上訴人以系爭分割前46-2地號部分土地將被捷運局徵
    收，預定發放徵收補償金934萬元，乃與被上訴人簽訂系爭
    買賣契約，以系爭分割前46-2地號土地作價1,000萬元（契
    約僅記載700萬元）出售予被上訴人，並就分割後之系爭46-
    4、46-5地號土地辦畢所有權移轉登記予被上訴人，俾由被
    上訴人領取徵收補償費以抵償。嗣捷運局僅徵收系爭46-5
    地號土地，並於89年12月26日發放徵收補償費7,678,862元
    ，而系爭46-4地號土地因屬道路用地，對被上訴人並無利用
    價值，兩造乃約定以系爭分割後46-2地號土地作價66萬元予
    被上訴人，另由上訴人給付1,696,252元予被上訴人，被上
    訴人則將系爭46-4地號土地返還予上訴人，上訴人並於92年
    5月7日簽發以同年12月30日為到期日、票載金額為1,696,25
    2元之本票1紙（下稱系爭本票），交付予被上訴人用以清償
    ，詎上訴人屆期仍未清償，被上訴人乃據以聲請拍賣系爭18
    地號土地，並經執行法院於94年3月17日實施公開拍賣，由
    被上訴人以4,300,100元得標。是被上訴人對上訴人應有232
    萬元之債權存在，上訴人主張其業已清償對被上訴人之債務
    ，顯非實在等語，資為抗辯。原審為被上訴人一部勝訴、一
    部敗訴之判決（詳如前述），被上訴人就其敗訴部分未提起
    上訴，對於上訴人之上訴則聲明駁回上訴。
四、經查上訴人前以系爭18地號土地設定1,000萬元之第1順位抵
    押權予訴外人沈朝伍，及設定450萬元之第2順位抵押權予訴
    外人郭立明，因逾期未清償債務，遭抵押權人聲請拍賣抵押
    物，由原法院以86年度執字第13443號實施強制執行。上訴
    人為避免系爭18地號土地遭拍賣，乃商請被上訴人以700萬
    元代為清償上開抵押債務，並塗銷上開抵押權設定登記，而
    上訴人同意以1,000萬元返還被上訴人。嗣因系爭分割前46-
    2地號土地將由捷運局公告徵收，為使被上訴人得以領取徵
    收補償費以抵償，兩造乃於88年8月4日簽訂系爭買賣契約，
    復於翌 (5)日簽訂協議書（下稱系爭88年協議書），嗣兩造
    為解決上開債務，復於92年5月7日簽訂協議書（下稱系爭92
    年協議書）。又系爭分割前46-2地號土地為辦理土地徵收，
    於89年3月27日分割為同所46-4地號土地及系爭分割後46-2
    地號土地，嗣上開46-4地號土地復於90年5月2日分割為系爭
    46-4地號土地及系爭46-5地號土地。又上訴人於89年6月22
    日就上開分割前46-4地號土地 (即含系爭46-4、46-5地號土
    地）辦畢所有權移轉登記予被上訴人，系爭分割後46-2地號
    土地則仍登記為上訴人所有；又捷運局為辦理台北都會區大
    眾捷運系統新莊線工重市轄(二)工程徵收，於89年11月20日以
    89北府地用字第437307號函就系爭分割前46-2地號土地內面
    積2,649平方公尺部分土地公告徵收，嗣並以系爭46-5地號
    土地為徵收地號，而於89年12月26日發放徵收補償費7,678,
    862元，由被上訴人領取等情，有系爭買賣契約、系爭88年
    協議書、系爭92年協議書、土地登記謄本、台北縣三重地政
    事務所95年5月9日北縣重地登字第0950006335號函附土地分
    割歷史資料、土地登記申請書、土地複丈結果通知書，台北
    縣三重地政事務所95年6月13日北縣重地登字第0950008408
    號函附土地登記申請書、土地所有權狀、逕為登記申請書，
    台北縣政府95年5月30日北府地用字第0950393521號函附徵
    收土地地價補償費公告清冊、土地建物查詢資料、補償費計
    算單及付款支票可稽（見原審卷第9至15、40、65、82、83
    、128至139、142至156、161至179、197至200頁），且為兩
    造所不爭執（見原審卷第101、115、182頁，本院卷第14至
    17頁），均堪信為真實。又被上訴人以上訴人未依約清償債
    務為由，向原法院聲請拍賣系爭18地號土地，經原法院以93
    年度拍字第1352號裁定准予拍賣，被上訴人並持系爭本票向
    台灣士林地方法院聲請准許強制執行，亦經該法院以93年度
    票字第507號裁定准許確定，被上訴人乃以上開裁定為執行
    名義，向原法院聲請就系爭18地號土地實施強制執行，經原
    法院以93年度執字第33101號受理在案，嗣經實施公開拍賣
    程序，由被上訴人以4,300,100元得標，執行法院並於系爭
    分配表將被上訴人所主張之第一順位抵押債權3,438,684元
    （含債權本金232萬元及利息1,11 8,684元）列入分配等情
    ，亦有原法院93年度拍字第1352號裁定、系爭本票、台灣士
    林地方法院93年度票字第507號裁定、裁定確定證明書、原
    法院民事執行處通知及系爭分配表可稽（見原審卷第66至71
    、210至213頁），亦堪信為真實。
五、又查上訴人主張系爭46-2地號土地原預定核發徵收補償費
    9,340,139元，業據其提出捷運局徵收土地補償金一覽表為
    證（見原審卷第64頁）。是兩造於系爭88年協議書約定：「
    甲（指被上訴人）乙（指上訴人）雙方就有關三重市○○○
    段後埔小段46-2地號買賣壹事，如於捷運局訂椿徵收土地用
    地後如有剩餘土地，乙方要保留剩餘土地時，甲乙雙方協議
    同意條件如下：1.如捷運徵收有剩餘之土地乙方要保留，不
    移轉給甲方時，乙方應付甲方66萬元正土地款（該款與捷運
    局徵收土地款必須合計是1,000萬元正，多退少補）。2.如
    捷運局徵收遲延至89年10月，則乙方應償還甲方1,100萬元
    正，同時甲方應塗銷18、46- 2地號抵押權」，嗣又於89年3
    月29日於該協議書附註：「三重埔段後埔小段46-2地號分割
    出46-4地號剩餘土地46-2地號分歸甲○○所有，有關過戶代
    書等費用及土地增值稅全部由甲○○負擔」（見原審卷第40
    頁），堪認兩造係認上開分割前46-4地號土地將全部由捷運
    局徵收而可領取徵收補償費9,340,139元，乃以系爭分割後
    46-2地號土地作價66萬元予被上訴人，用以抵償上訴人所欠
    被上訴人之1,000萬元債務。惟捷運局嗣後實際上僅徵收系
    爭46-5地號土地，並僅發放徵收補償費7,678,862元，故兩
    造遂另簽訂系爭92年協議書，約定：「一緣乙方（指上訴人
    ）於88年8月18日提供三重市○○○段後埔小段18、46-2地
    號予甲方（指被上訴人）設定抵押金額為1,450萬元正。二
    當時並約定46-2地號部分為捷運系統用地被徵收時補償費（
    須89年10月以前發放金額1,000萬元正）做為清償甲方之權
    利保障，多退少補。三甲方於88年8月替乙方辦理撤銷板橋
    地方法院86民執第13443號查封，並清償乙方81年提供於
    第1順位之沈朝伍1,000萬元。第2順位之郭立明450萬元之
    抵押權塗銷登記。四惟捷運系統至89年12月26日才發放徵收
    補償費共計7,678,862元，不足之款項1,696,252元，利息依
    中央銀行利率計算。五原來46-2號之土地劃分為46-2號、46
    -4號（道路用地）、46-5號（捷運用地，已徵收發放）等3
    個地號，而46-2號須過戶給甲方。…七乙方並同時簽發不足
    之款項本金部份1,696,252元整之本票 (指系爭本票)」（見
    本院卷第30至33頁）；而上訴人亦自認因其不願意保留系爭
    分割後46-2地號土地，乃作價66萬元予被上訴人，因而約定
    上訴人就系爭分割後46-2地號土地應移轉登記予被上訴人，
    又系爭46-4地號土地為道路用地，被上訴人要求返還予上訴
    人，上訴人亦同意被上訴人將該土地返還，因而簽發系爭本
    票交付予被上訴人，用以退還該土地之價金等情（見原審卷
    第183頁）。是依系爭92年協議書之約定，兩造間就上開1千
    萬元之債務，乃係約定於扣除被上訴人已領取之徵收補償費
    7,678,862元後，上訴人須再給付被上訴人1,696,252元，並
    將系爭分割後46-2地號土地移轉登記予被上訴人，而被上訴
    人則應將系爭46-4地號土地返還予上訴人，此亦為兩造所不
    爭執（見原審卷第184頁），則上訴人就系爭本票既未兌現
    ，復迄未清償此部分債務，是被上訴人據以主張對上訴人尚
    有1,696,252元之本金債權存在，自屬有據。
六、上訴人雖主張系爭92年協議書上已附註「利息等土地解決時
    一併解決、補貼」，依此約定，被上訴人應將辦理系爭46-4
    地號土地所有權移轉登記所需文件交付予上訴人，由上訴人
    另覓買主，將該土地出售後，再以所得價金返還予被上訴人
    ，否則，上訴人始應將該土地買回，而被上訴人迄未催告上
    訴人履行，自不得逕行主張對上訴人有1,696,252元本金債
    權等語。惟查系爭92年協議書上固有附註「利息等土地解決
    時一併解決、補貼」（見本院卷第32頁），然此僅係就利息
    應如何解決所為之約定，此外，上訴人復不能提出確切之證
    據以資證明兩造間確有如其所主張之上開約定，是上訴人所
    為此部分之主張，尚不足取。
七、綜上所述，上訴人請求確認系爭分配表中被上訴人對上訴人
    之1,696,252元本金債權不存在部分，為無理由，不應准許
    。從而，原審就此部分所為上訴人敗訴之判決，核無違誤，
    上訴意旨猶執前詞指摘原判決此部分為不當，求予廢棄改判
    ，為無理由，應予駁回。
八、上訴人聲請訊問證人彭欽統以證明被上訴人不願意將系爭46
    -4地號土地移轉登記予捷運局以領取補償費，而欲將該土地
    返還予上訴人之事實，經核該待證事實與本件判決結果不生
    影響，爰不予調查；至兩造其餘之攻擊或防禦方法及未經援
    用之證據，經本院斟酌後，認為均不足以影響本判決之結果
    ，自無逐一詳予論駁之必要。均併此敘明。
九、據上論結，本件上訴為無理由，依民事訴訟法第449條第1項
    、第463條、第385條第1項前段、第78條，判決如主文。
中　　華　　民　　國　　96　　年   　1　　月　　30　　日
                    民事第四庭
                        審判長法  官  張劍男
                              法  官  丁蓓蓓
                              法  官  彭昭芬
正本係照原本作成。
如不服本判決，應於收受送達後20日內向本院提出上訴書狀，其
未表明上訴理由者，應於提出上訴後20日內向本院補提理由書狀
（均須按他造當事人之人數附繕本）上訴時應提出委任律師或具
有律師資格之人之委任狀；委任有律師資格者，另應附具律師資
格證書及釋明委任人與受任人有民事訴訟法第466條之1第1項但
書或第2項（詳附註）所定關係之釋明文書影本。
中　　華　　民　　國　　96　　年　　1 　　月　　31　　日
                            　書記官  丁華平
附註：
民事訴訟法第466條之1（第1項、第2項）：
對於第二審判決上訴，上訴人應委任律師為訴訟代理人。但上訴
人或其他法定代理人具有律師資格者，不在此限。
上訴人之配偶、三親等內之血親、二親等內之姻親，或上訴人為
法人、中央或地方機關時，其所屬專任人員具有律師資格並經法
院認為適當者，亦得為第三審訴訟代理人。
